ACORDAO-COMPLETO-2547249

ACÓRDÃO 4584/2022 ATA 28/2022 - PRIMEIRA CÂMARA

VISTO, relatado e discutido o ato de reversão de pensão militar instituída por João Inácio Bezerra de Menezes em benefício de sua filha Walkyria Nascimento Menezes.
ACORDAM os Ministros do Tribunal de Contas da União, reunidos em sessão da 1ª Câmara, ante as razões expostas pelo Relator e com fundamento no art. 71, inciso III, da Constituição Federal, nos arts. 1º, inciso V, e 39, inciso II, da Lei 8.443/1992 e na Súmula-TCU 106, em:
9.1. considerar ilegal e negar registro ao ato de pensão militar instituída por João Inácio Bezerra de Menezes;
9.2. dispensar a reposição das importâncias indevidamente recebidas de boa-fé pela beneficiária até a data de ciência desta deliberação pelo órgão de origem;
9.3. determinar ao Comando do Exército que:
9.3.1. no prazo de 15 (quinze) dias, a contar da ciência desta deliberação:
9.3.1.1. cesse os pagamentos decorrentes do ato impugnado, sob pena de ressarcimento das quantias pagas indevidamente e responsabilização solidária da autoridade competente;
9.3.1.2. dê ciência desta deliberação à interessada e a alerte de que o efeito suspensivo proveniente de eventual interposição de recursos no TCU não a eximirá da devolução dos valores indevidamente recebidos após a notificação, em caso de desprovimento dos apelos;
9.3.2. no prazo de 30 (trinta) dias, a contar da ciência desta deliberação:
9.3.2.1. encaminhe a este Tribunal comprovante da ciência da interessada; e
9.3.2.2. emita novo ato, livre das irregularidades apontadas, e o submeta ao Tribunal para nova apreciação.

Pensão militar instituída por João Inácio Bezerra de Menezes em benefício de sua filha Walkyria Nascimento Menezes.

Primeira Câmara

Comando do Exército

3. Interessada: Walkyria Nascimento Menezes (XXX.267.081-XX)

13.1. Ministros presentes: Walton Alencar Rodrigues (Presidente), Benjamin Zymler, Vital do Rêgo e Jorge Oliveira (Relator).
13.2. Ministros-Substitutos presentes: Augusto Sherman Cavalcanti e Weder de Oliveira.

JORGE OLIVEIRA

Adoto como relatório o parecer da Secretaria de Fiscalização de Integridade de Atos e Pagamentos de Pessoal e de Benefícios Sociais - Sefip (peça 5) , cujos encaminhamentos contaram com a concordância do Diretor da Unidade Técnica (peça 6) e do representante do Ministério Público junto ao TCU - MPTCU, Procurador Marinus Eduardo De Vries Marsico (peça 7) .
"INTRODUÇÃO
Trata-se de ato de pensão militar, submetido, para fins de registro, à apreciação do Tribunal de Contas da União (TCU) , de acordo com o art. 71, inciso III, da Constituição Federal.  O ato foi cadastrado e disponibilizado ao TCU por intermédio do Sistema e-Pessoal, na forma do art. 2º e 4º da Instrução Normativa TCU 78/2018.
O ato desse processo pertence às seguintes unidades:
Unidade emissora: COMANDO DO EXÉRCITO.
Unidade cadastradora:  DIRETORIA DE INATIVOS E PENSIONISTAS.
Subunidade cadastradora: SUC9 - 9ª Região Militar .
EXAME TÉCNICO
Procedimentos aplicados
Os procedimentos para exame, apreciação e registro de atos de pessoal encontram-se estabelecidos na Instrução Normativa TCU 78/2018 e na Resolução TCU 206/2007. Essas normas dispõem que os atos de pessoal disponibilizados por meio do e-Pessoal devem ser submetidos previamente a críticas automatizadas, com base em parâmetros predefinidos.
As críticas das informações cadastradas na etapa de coleta do ato foram elaboradas e validadas levando-se em conta as peculiaridades de cada ato. Os itens verificados nessa etapa são inerentes a dados cadastrais, fundamentos legais, mapa de tempo, ficha financeira, assim como eventuais ocorrências de acumulação. Trata-se de verificações abrangentes, minuciosas e precisas e sem a necessidade de ação humana e, portanto, menos suscetível a falhas. As críticas aplicadas estão discriminadas no sistema, no Menu e-Pessoal, opção 'Crítica', que podem ser acessadas mediante concessão de perfil específico a servidores do TCU responsáveis pela análise.
Além das críticas automatizadas, há verificação humana adicional no caso de haver alertas do sistema ou informações não formatadas, como esclarecimentos do gestor ou do controle interno.  
As críticas também consideram os registros do Sistema Integrado de Administração de Recursos Humanos (Siape) . O Siape disponibiliza informações atualizadas sobre as parcelas que integram os proventos, diferentemente, portanto, do e-Pessoal, que informa as parcelas no momento do registro do ato. 
Essa confrontação com o Siape fornece uma visão atual e verdadeira da situação, o que permite descaracterizar irregularidades e inconsistências que, embora constantes do e-Pessoal, já foram corrigidas.
As verificações detectadas no ato encontram-se discriminadas na aba de pendências do ato no sistema e-Pessoal, bem como no espelho do ato contemplado por esta instrução.
Exame das Constatações
Ato: 27620/2020 - Reversão - Interessado (a) : JOAO INACIO BEZERRA DE MENEZES - CPF: XXX.461.341-XX
Beneficiário: WALKYRIA NASCIMENTO MENEZES - CPF: XXX.267.081-XX - Filho (a) 
Parecer do Controle Interno: considerar o ato legal com esclarecimentos. Justificativa:  A SSIP/9 informou, por meio de seu Parecer nº 210-SAP 2.1-SSIP/9ª RM, de 22 Jan 20, que seguiu orientação contida no item 7 do DIEx nº 676-10.1.2/10 AAAJ/DCIPAS, de 11 de dezembro de 2019, no sentido de que seja mantido o benefício de pensão concedido de acordo com a Portaria nº 112-DCIP.32, de 16 Abr 07, correspondente aos proventos de 2º Tenente, a partir de 04 Out 97, para a pensionista habilitada.
Constatações e análises: 
1.1.1. Posto/Graduação de referência para cálculo dos proventos de pensão é diferente do Posto/Graduação de referência para cálculo dos proventos de reforma.
Justificativa do Gestor de Pessoal: Por Portaria nº 112-DCIP.32, de 16 ABR 07, publicada no DOU nº 75, de 19 ABR 07, o Diretor de Civis, Inativos e Pensionistas, assegurou aos beneficiários do 2º Sgt (091062270-3) JOÃO INÁCIO BEZERRA DE MENEZES, inativado com os proventos de 1º Sgt, a pensão militar correspondente aos proventos de 2º Tenente, a partir de 4 OUT 1997, data do óbito do instituidor, haja vista que o militar ao falecer preenchia as condições legais que permitiam a concessão de proventos do grau hierárquico imediato, de acordo com o inciso II, Art. 50; § único do Art. 107; inciso V do Art. 108; e §§ 1º e 2º, alínea 'b', do Art. 110, da Lei nº 6.880, de 9 DEZ 1980, alt pela Lei nº 7.580, de 3 DEZ 1986.Gestor anexou os seguintes documentos: Portaria nº 112-DCIP.32, de 16 ABR 07 -Documento oficial,.
Análise do Controle Interno: Justificativa do gestor esclarece pendência
Análise da Equipe Técnica: Ilegal
Pela leitura dos atos de concessão de reforma, verifica-se que o instituidor foi inicialmente reformado por limite de idade com proventos com base no soldo de Major.
A posterior melhoria/reforma por invalidez/incapacidade majorou os proventos para o posto/graduação de Tenente Coronel. Tal situação afronta o Acórdão 2225/2019-TCU-Plenário, de relatoria do Ministro Benjamin Zymler, que permite a majoração de reforma somente para militares da ativa ou reserva e no caso em tela o militar já se encontrava reformado, sendo que tal irregularidade repercute sobre os proventos de pensão militar.
Frente à situação encontrada a concessão em tela não pode prosperar, devendo receber a chancela pela ILEGALIDADE e os proventos de pensão ser reajustados para o posto /graduação de Major.
1.1.2. Possível cômputo de tempo privado no Tempo de serviço até 29/12/2000. Devolução do ato para complementação das informações. Atos de reforma: [SISAC-10003371-07-2007-000613-6].
Justificativa do Gestor de Pessoal: Não há. Verificação efetuada no âmbito do TCU.
Análise do Controle Interno:  Não há. Verificação efetuada no âmbito do TCU.
Análise da Equipe Técnica: Ilegal
Conforme se verifica no ato concessório de reforma Sisac 10003371-07-2007-000613-6, não houve cômputo de tempo privado no tempo de serviço do instituidor da pensão militar. Desse modo cabe considerar a pendência sanada. Contudo insta destacar que se constatou o cômputo de 2 anos, 5 meses e 29 dias referentes a Guarnições Especiais, sendo que tal tempo não conta para fins de concessão de posto/graduação acima na reserva, vide texto de jurisprudência. Descartando-se o aludido tempo, o militar não faz jus ao posto acima amparado pelo artigo 50, parágrafo único, letra 'c', da Lei 6.880/80, pois desconsiderando tal tempo, terá menos de 30 anos de serviço, segue transcrição:
'Art. 50. São direitos dos militares:
...
§ 1º A percepção da remuneração correspondente ao grau hierárquico superior ou melhoria da mesma, a que se refere o item II deste artigo, obedecerá às seguintes condições
...
c) as demais praças que contém mais de 30 (trinta) anos de serviço, ao serem transferidas para a inatividade, terão os proventos calculados sobre o soldo correspondente à graduação imediatamente superior.'
Nada obstante, além de o instituidor ter sido inicialmente reformado por limite de idade com proventos com base no soldo de Primeiro Sargento, verificou-se que posterior melhoria/reforma por invalidez/incapacidade majorou os proventos para o posto/graduação de Segundo Tenente. Tal situação afronta o Acórdão 2225/2019-TCU-Plenário, de relatoria do Ministro Benjamin Zymler, que permite a majoração de reforma somente para militares da ativa ou reserva e no caso em tela o militar já se encontrava reformado, sendo que tal irregularidade repercute sobre os proventos de pensão militar.
Frente à situação encontrada a concessão em tela não pode prosperar, devendo receber a chancela pela ILEGALIDADE e os proventos de pensão ser reajustados para o posto/graduação de Segundo Sargento.
O quadro resumo de ocorrências e, quando for o caso, o detalhamento da norma legal e da jurisprudência para as inconsistências acima elencadas encontra-se no anexo II dessa instrução. 
Encaminhamento do ato: 
Considerar ILEGAL e recusar registro do ato de Pensão militar de JOAO INACIO BEZERRA DE MENEZES do quadro de pessoal do órgão/entidade COMANDO DO EXÉRCITO, com base nos arts. 71, inciso III, da Constituição Federal, 1º, inciso V, e 39, inciso II, da Lei 8.443/1992 e 260, § 1º, do Regimento Interno.
Determinar à Secretaria de Fiscalização de Pessoal que monitore o cumprimento da (s) medida (s) indicada (s) para o ato de Pensão militar de JOAO INACIO BEZERRA DE MENEZES. 
Com fulcro no art. 262, caput, do Regimento Interno deste Tribunal, determinar ao órgão/entidade COMANDO DO EXÉRCITO que: 
promova o recálculo do valor atualmente pago a título de reforma/pensão militar com base no posto/graduação incorreto, no prazo 15 (quinze) dias, contados a partir da ciência desta deliberação, sujeitando-se a autoridade administrativa omissa à responsabilidade solidária, em face de manifesta ilegalidade.
emita novo ato, livre da irregularidade ora apontada, em substituição ao ato de Pensão militar de JOAO INACIO BEZERRA DE MENEZES, submetendo-o à nova apreciação por este Tribunal, na forma do artigo 260, caput, também do Regimento.
dispense a devolução dos valores indevidamente recebidos de boa-fé até a data da ciência do órgão/entidade COMANDO DO EXÉRCITO, do acórdão que vier a ser proferido, com base no Enunciado 106 da Súmula da Jurisprudência do TCU.
informe o teor do acórdão que vier a ser prolatado, encaminhando ao TCU, no prazo de trinta dias, comprovante da data de ciência pelo (a) interessado (a) , nos termos do art. 4º, § 3º, da Resolução TCU 170/2004.
faça cessar todo e qualquer pagamento relativo ao ato impugnado de JOAO INACIO BEZERRA DE MENEZES, no prazo máximo de quinze dias, contados da ciência da decisão deste Tribunal, sob pena de ressarcimento das quantias pagas após essa data pelo responsável.
CONCLUSÃO
A abrangência e a profundidade das verificações levadas a efeito fundamentam convicção de que o ato 27620/2020 pode ser apreciado pela ilegalidade, em razão das irregularidades apontadas no item Exame das Constatações desta instrução, que representam afronta à legislação e à jurisprudência de referência
PROPOSTA DE ENCAMINHAMENTO
Ante o exposto, com fundamento no art. 71, inciso III, da Constituição Federal, no art. 1º, inciso V, e art. 39, incisos I e II, da Lei 8.443/1992, no art. 260 do Regimento Interno do Tribunal de Contas da União, propõe-se: 
Considerar ILEGAL e recusar registro do ato de Pensão militar de JOAO INACIO BEZERRA DE MENEZES do quadro de pessoal do órgão/entidade COMANDO DO EXÉRCITO, com base nos arts. 71, inciso III, da Constituição Federal, 1º, inciso V, e 39, inciso II, da Lei 8.443/1992 e 260, § 1º, do Regimento Interno.
Determinar à Secretaria de Fiscalização de Pessoal que monitore o cumprimento da (s) medida (s) indicada (s) para o ato de Pensão militar de JOAO INACIO BEZERRA DE MENEZES.
Com fulcro no art. 262, caput, do Regimento Interno deste Tribunal, determinar ao órgão/entidade COMANDO DO EXÉRCITO que: 
emita novo ato, livre da irregularidade ora apontada, em substituição ao ato de Pensão militar de JOAO INACIO BEZERRA DE MENEZES, submetendo-o à nova apreciação por este Tribunal, na forma do artigo 260, caput, também do Regimento.
informe o teor do acórdão que vier a ser prolatado, encaminhando ao TCU, no prazo de trinta dias, comprovante da data de ciência pelo (a) interessado (a) , nos termos do art. 4º, § 3º, da Resolução TCU 170/2004.
faça cessar todo e qualquer pagamento relativo ao ato impugnado de JOAO INACIO BEZERRA DE MENEZES, no prazo máximo de quinze dias, contados da ciência da decisão deste Tribunal, sob pena de ressarcimento das quantias pagas após essa data pelo responsável.
promova o recálculo do valor atualmente pago a título de reforma/pensão militar com base no posto/graduação incorreto, no prazo 15 (quinze) dias, contados a partir da ciência desta deliberação, sujeitando-se a autoridade administrativa omissa à responsabilidade solidária, em face de manifesta ilegalidade.
dispense a devolução dos valores indevidamente recebidos de boa-fé até a data da ciência do órgão/entidade COMANDO DO EXÉRCITO, do acórdão que vier a ser proferido, com base no Enunciado 106 da Súmula da Jurisprudência do TCU."
É o Relatório.

não há

PENSÃO MILITAR. REVERSÃO. PROVENTOS DE REFERÊNCIA CALCULADOS SOBRE UM POSTO OU GRADUAÇÃO ACIMA DO OCUPADO NA ATIVA. INCOMPLETUDE DO TEMPO LEGAL DE ATIVIDADE ESTRITAMENTE MILITAR. INADMISSIBILIDADE DE CONTAGEM DE TEMPO EM GUARNIÇÕES ESPECIAIS PARA CÁLCULO MAJORADO. NEGATIVA DE REGISTRO. DETERMINAÇÕES.

PENSÃO MILITAR (PMIL)

Secretaria de Fiscalização de Integridade de Atos e Pagamentos de Pessoal e de Benefícios Sociais (Sefip)

Trata-se do exame de ato de reversão da pensão militar instituída por João Inácio Bezerra de Menezes, em benefício de sua filha Walkyria Nascimento Menezes.
A Secretaria de Fiscalização de Integridade de Atos e Pagamentos de Pessoal e de Benefícios Sociais - Sefip e o Ministério Público junto ao TCU - MPTCU se manifestaram pela ilegalidade do ato, uma vez que o tempo prestado pelo instituidor em guarnição especial foi utilizado indevidamente para possibilitar a percepção de remuneração correspondente ao grau hierárquico superior ao por ele ocupado quando em atividade, nos termos do art. 50, inciso II, da Lei 6.880/1980.
Alinho-me a essas manifestações e adoto seus fundamentos como parte das minhas razões de decidir, sem prejuízo de tecer os seguintes comentários.
Consta do ato de pensão que o ex-militar, quando reformado, contava com 30 anos, 2 meses e 5 dias de tempo de serviço. Para contagem desse tempo, no entanto, foram considerados 2 anos, 5 meses e 29 dias de tempo ficto associado a serviço militar prestado em guarnições especiais. Como o somatório desses tempos superou trinta anos, o Comando do Exército concedeu às pensionistas a vantagem referida no art. 50, inciso II, da Lei 6.880/1980, calculando seus proventos sobre o soldo de Segundo Tenente, embora a reforma do instituidor tenha se dado com proventos de Primeiro Sargento.
A análise sistêmica da norma de regência revela que aquele tempo ficto não se presta a essa finalidade. O art. 137 da Lei 6.880/1990 trouxe uma série de situações, explicitadas em seus diversos incisos, que possibilitariam que o "tempo de serviço efetivo" do militar fosse majorado, incluindo-se, entre elas, o serviço prestado em guarnições especiais, nos termos de seu inciso VI.  Ocorre que os §§ 1º e 2º daquele artigo especificaram os fins para os quais cada um daqueles acréscimos seriam computados. E a leitura desses parágrafos conduz à inequívoca conclusão de que o tempo passado em guarnições especiais somente possibilitaria a contagem para a inatividade.
A respeito, consignou o voto condutor do Acórdão 631/2020-TCU-Primeira Câmara, Relator Ministro Vital do Rêgo:
"O § 1º do art. 137 preconiza que 'os acréscimos a que se referem os itens I, III e VI serão computados somente no momento da passagem do militar à situação de inatividade e para esse fim'. Tal dispositivo demonstra que a norma trouxe uma qualificação para a expressão 'anos de serviço' e discriminou, entre os tempos, aqueles que poderiam surtir todos os efeitos e aqueles que só permitiriam a contagem para inatividade."
E seguindo essa linha de raciocínio, aduziu o Ministro Benjamin Zymler no voto condutor do Acórdão 5942/2021-TCU-Primeira Câmara:
"De fato, o discrímen fica evidente quando se verifica, no § 2º do mesmo artigo, que a norma foi expressa em ampliar - quando pretendeu fazê-lo - os efeitos de outros específicos tempos de serviço eventualmente averbados, inclusive os tempos fictos decorrentes de licenças-prêmio e férias não gozadas".
Por tal razão, entendo que a concessão em comento não reúne condições para receber a chancela da legalidade.
	Ante todo o exposto, acolho as conclusões dos pareceres e voto no sentido de que o Colegiado adote a deliberação que ora lhe submeto.
TCU, Sala das Sessões, em 16 de agosto de 2022.
JORGE OLIVEIRA 
Relator